臺灣高等法院民事判決
108年度上字第616號
上  訴  人  全新科技有限公司

法定代理人  柯幸妤  
訴訟代理人  孔繁琦律師
            黃豐玢律師
            吳宛亭律師
被上訴人    永梁興業有限公司

法定代理人  梁郭秀花
訴訟代理人  曾彥峯律師

上列當事人間請求給付工程款事件，上訴人對於中華民國108年3
月29日臺灣新竹地方法院107年度建字第25號第一審判決提起上
訴，本院於109年8月11日言詞辯論終結，判決如下：
    主  文
原判決廢棄。
被上訴人在第一審之訴及假執行之聲請均駁回。
第一、二審訴訟費用，由被上訴人負擔。
    事實及理由
一、被上訴人主張：上訴人前於民國106年7月間，將其向中華電
    信股份有限公司（下稱中華電信）所承攬「台大醫院新竹生
    醫園區分院新建工程」(下稱新建工程)中之「RC階段預埋管
    工程暨臨時電工程」（下稱系爭工程）分包予伊，並約定每
    月計價乙次。伊自106年8月17日起進場施作，上訴人於第1
    期至第6期均依約計價付款，伊迄今已獲款新臺幣(下同)575
    萬2453元。詎自106年12月起之第7期工程，上訴人以伊未經
    中華電信查驗簽核為由，拒絕付款；然系爭工程毋須中華電
    信查核驗收，伊既已依施作完成，上訴人即應依約付款。又
    上訴人已於107年1月25日終止兩造承攬契約，總計上訴人尚
    欠如原判決附件「台大生醫清算表」（下稱系爭清算表）所
    示之工程款共371萬2954元未給付；惟扣除伊於施工前，向
    上訴人借款100萬元，僅清償10萬元，而尚未清償之90萬元
    後，上訴人仍應給付伊281萬2954元。為此，爰依兩造承攬
    契約法律關係，求為命上訴人給付281萬2954元，及自起訴
    狀繕本送達翌日即107年5月5日起算法定遲延利息之判決（
    原審判決上訴人敗訴，上訴人不服，提起上訴）。並於本院
    答辯聲明：上訴駁回。
二、上訴人則以：兩造為確保施工之品質及數量等內容符合業主
    中華電信之需求，於第1期計價時，即約定需經中華電信查
    驗，並於「發包工程部分估驗計價單」（下稱估驗計價單）
    簽核，被上訴人始得計價請款。嗣106年12月間，因被上訴
    人有超額計價之嫌，施工品質亦欠佳，兩造乃於107年1月11
    日與中華電信召開會議，再次確認系爭工程需經中華電信簽
    核查驗，被上訴人始得計價請款。系爭清算表項次1之「RC
    結構工程6F」、項次10之「12月本工程(未付)」，及「臨時
    電」工程部分，被上訴人迄今未能提出實際施作之內容及數
    量，並經中華電信簽核查驗之證明，伊自無從給付工程款；
    另系爭清算表項次9之「本工保留款3%」部分，因被上訴人
    尚未施作完成，並經驗收合格，自無保留款可資請求。至於
    系爭清算表項次1之「RC結構工程B1F、B2F」部分，並非被
    上訴人所施作；而項次2-1「B2F-RF照明工程」、項次2-2「
    B2F-RF盤對盤電源配置、盤對設備電源設置」、項次2-3「B
    2F-RF燈電、弱電線槽」、項次3「南側車道RC預埋管路」、
    項次4之「西側車道燈RC預埋管路」、項次5「B2置料區圍籬
    」、項次6之「B2管架」、項次7「B2噴漆預置場」、項次8
    「B2-3F空壓機用管」部分，並非被上訴人承攬之範圍，被
    上訴人不得請求給付工程款。縱被上訴人得以請求系爭清算
    表之工程款，然被上訴人尚積欠伊借款債務260萬1635元，
    亦得與本件請求互為抵銷等語，資為抗辯。並於本院上訴聲
    明：如主文所示。
三、查，㈠上訴人於106年7月間，將其向中華電信承攬新建工程
    中之系爭工程，分包予被上訴人，約定每月計價乙次；㈡被
    上訴人自106年8月17日起進場施作，迄今獲付第1期至第6期
    之工程款，合計575萬2453元；㈢上訴人已於107年1月25日終
    止兩造承攬契約等情，有卷附系爭估驗計價單、統一發票及
    存證信函可稽（見原審卷一第12-37頁、第88-100頁、第38-
    42頁），並為兩造所不爭執（本院卷一第165-166頁、第222
    頁），堪信為真實。
四、本件應審究者為㈠被上訴人依兩造承攬契約法律關係，請求
    上訴人給付系爭清算表所示之工程款，有無理由？㈡如有，
    則上訴人之抵銷抗辯，有無理由？茲論述如下：
　㈠被上訴人依兩造承攬契約法律關係，請求上訴人給付系爭清
    算表所示之工程款，有無理由？
　⒈按當事人主張有利於己之事實者，就其事實有舉證之責任，
    民事訴訟法第277條前段定有明文。次按民法第490條及第50
    5條第1項有關承攬報酬應於工作完成時給付之規定，性質上
    為任意規定，並無強制性，倘當事人間另有給付要件之約定
    ，自不受此規定之限制，而應依約定之要件行使，在該約定
    要件完成前，其承攬報酬請求權之行使即難謂已達得行使請
    求權之狀態（最高法院104年度台上字第207號民事判決意旨
    參照）。
　⒉查訴外人行晟公司承攬新建工程之機電統包工程，根基營造
    股份有限公司（下稱根基營造）則承攬建築物營建工程；行
    晟公司並將其中電力與弱電系統（含電話、電視、攝影機）
    部分，發包予中華電信；上訴人則於106年7月間，向中華電
    信承攬「機電施工/管材工程」，並將其中系爭工程發包予
    被上訴人，惟並未簽訂書面契約；上訴人與中華電信並於10
    7年3月1日始簽訂辦理專案建置契約書等情，業據證人即中
    華電信專案經理余任峯於本院證述在卷（見本院卷二第15頁
    ），並有中華電信企業客戶分公司109年2月21日企服四字第
    1090000060號函覆本院上訴人與中華電信之辦理專案建置契
    約書及第一次工程變更補充契約書可稽（見本院卷一第271-
    358頁）。可見被上訴人承攬系爭工程時，尚未與上訴人簽
    訂正式書面文件，上訴人與中華電信亦未簽立正式書面文件
    ，均以口頭約定為準。
　⒊被上訴人主張系爭清算表所示之工程，均已施作完成，依據
    承攬法律關係，請求上訴人給付工程款等語，固據提出系爭
    清算表、被上訴人工程估驗請款明細表，及工地照片為證（
    見原審卷一第46頁、本院卷二第139-168頁、第269-367頁）
    為證。然查：　　　　
　　⑴、系爭清算表項次1之「RC結構工程6F」、項次10之「12月
        本工程(未付)」，及「臨時電」工程部分：
　　  ①上訴人於106年7月間，將其向中華電信承攬新建工程中
        之系爭工程分包予被上訴人，並約定每月計價乙次，被
        上訴人依約自106年8月17日進場施作，上訴人已給付被
        上訴人第1期至第6期工程款合計575萬2453元等情，有
        卷附系爭估驗計價單及統一發票可稽（見原審卷一第12
        -37頁、第88-100頁），並為兩造所不爭執（本院卷一
        第165-166頁、第222頁）。觀諸系爭估驗計價單除上訴
        人代表即前負責人李想、承辦人員梁維烈、陳致光，及
        被上訴人代表盧志彥之簽名外；其中覆核人員之欄位，
        多有中華電信專案經理余任峯之簽名。而證人余任峯於
        本院證稱：伊一定要確定有施作，所以才要簽核，這只
        有處理點工部分等語（見本院卷二第18頁）。足見兩造
        為確保施工之品質及數量等內容，符合業主中華電信之
        需求，自第1期請款時起，即約定被上訴人施作之工項
        、數量等內容，需經中華電信查驗簽核，並經上訴人驗
        收合格後，被上訴人始得計價請款。
　　  ②其次，上訴人前負責人李想因遭疑與被上訴人間資金往
        來複雜，而於106年12月7日離職等情，業據證人李想於
        本院證述在卷（見本院卷一第246頁）。嗣兩造於李想
        離職後，與中華電信於107年1月11日召開三方會議，約
        定：「中華需審核全新提出之計價資料（2018/1/15前
        提出），中華於2018年1月12日（週五）回覆全新，予
        以確認付款金額，付款方式與時間點。若中華簽字確認
        可於2018年1月26日前支付上述款項，經全新科技確認
        無誤，則全新科技也應於2018年1月12日支付款項予永
        梁」等情，有卷附中華電信企業客戶分公司會議紀錄單
        可稽（見原審卷一第179頁）。可見兩造已於107年1月1
        1日會議中，再次約定被上訴人施作工程之工項及數量
        等內容，需經中華電信查驗簽核，並經上訴人驗收合格
        後，始得計價請款。　　　　
　　　③佐以上訴人之代表即專案經理章哲綱於107年1月15日已
        向被上訴人之代表梁維烈告知：查驗單據必須有中華電
        信及根基負責人簽核確認，這沒有模糊空間；查驗資料
        、照片必須有中華的人員入鏡，前期不完善的資料，必
        須重新準備補拍照，請將資料先補齊等語，有卷附對話
        紀錄可稽（見原審卷一第195頁）。且觀被上訴人提出
        之工地照片（見本院卷二第269-367頁），僅可見被上
        訴人工程項目之告示牌及現場狀況，無法證明被上訴人
        實際施作之內容及數量，亦未見中華電信人員入鏡，顯
        然未經中華電信人員查驗簽核。而證人章哲綱於原審亦
        證稱：針對12月、1月施工部分，被上訴人要提出這段
        時間施作的項目，現場業主要求拍照，請中華電信現場
        工程師一同入鏡拍照，但被上訴人這個程序不完備，上
        訴人無法進行付款動作等語（見原審卷一第199-208頁
        ）。可見被上訴人迄未提出經中華電信人員查驗簽核之
        計價資料，亦未經上訴人驗收合格，難認被上訴人就系
        爭清算表編號項次1之「RC結構工程6F」，項次10之「1
        2月本工程(未付)」，及「臨時電」工程部分，已施作
        完成，並得計價請款。
　　　④況證人李想於本院亦證稱：伊完全沒有看過系爭清算表
        ，不知何時作成；RC結構工程6樓不在伊任內完成，伊
        不能確認；臨時電部分因為項目很多，系爭清算表只有
        列總額，這個總額伊可以確認是正確，但細項要看各次
        的計價，只要伊有簽名付款都是經伊確認過；伊可以10
        0﹪確認者是以前的計價，剩下的部分，要看被上訴人有
        沒有完工，上訴人有沒有確認計價，這伊不確定等語（
        見本院卷一第247-248頁）。可見證人李想於106年12月
        7日離職前，亦未見過系爭清算表，無法證明系爭清算
        表項次1之「RC結構工程6F」，項次10之「12月本工程(
        未付)」，及「臨時電」工程部分，被上訴人均已施作
        完成。
　　　⑤準此，兩造自始即約定系爭工程須中華電信查驗簽核，
        並經上訴人驗收合格後，被上訴人始得計價請款。而系
        爭清算表項次1之「RC結構工程6F」，項次10之「12月
        本工程(未付)」，及「臨時電」工程部分，並未經中華
        電信查驗簽核，亦未經上訴人驗收合格，無法證明被上
        訴人已依約施作完成，而依債之本旨提出給付。故被上
        訴人請求上訴人給付系爭清算表項次1之「RC結構工程6
        F」，項次10之「12月本工程(未付)」，及「臨時電」
        工程部分之工程款，即非有理。
 　⑵、系爭清算表項次1之「RC結構工程B1F、B2F」部分：
  　  ①兩造與中華電信於107年1月11日召開之會議記錄第1點，
        已載明：「全新科技於本案初步議約完成後進場施作
        前，B1/B2RC預埋管工程已由上包商根基點工施作完畢
        。故全新科技認知議定承攬本案之合約總價金，原即未
        涵蓋此項目工資」，有當日會議記錄可稽（見原審卷一
        第179頁）。另證人余任峯於本院亦證稱：B1、B2RC預
        埋管工程是根基公司與行晟公司點工施作；印象中全新
        有作明管，B1、B2預埋管線之銜接，全新不是給永梁施
        作，因為施作時間是在B1、B2建築裝修面要開始之後才
        能作，伊記得是108年3、4月之後才開始施作，所以不
        是永梁施作；兩造與中華電信沒有共同議定B1、B2預埋
        管線報酬要計價給永梁等語（見本院卷二第15-16頁）
        。而B1、B2預埋管係根基營造施作乙節，復為被上訴人
        所不爭執(見原審卷一第228-229頁、本院卷二第133頁
        ）。堪信系爭清算表項次1「RC結構工程B1F、B2F」部
        分，應係根基營造所施作，並非被上訴人所施作。
　　　②參以項次1「RC結構工程B1F、B2F」部分，係於地下層施
        作預埋電纜及電纜管，可能在後續施作期間遭水泥掩蓋
        或遭剪斷，需要定期清理與檢視，直到送電及發電機安
        裝完成，上訴人因此要求中華電信全額付款等情，業據
        證人李想證述在卷(見本院卷一第248頁)。然「B1、B2R
        C結構工程」係採明管施作（見本院卷一第397頁），衡
        情尚無因遭水泥掩蓋而有每月清理之必要；且被上訴人
        於107年1月間即離場，上訴人並於107年1月25日終止兩
        造承攬契約等情，業如前述，尚難認被上訴人有進行此
        部分工程之清理、檢修及保固。職故，被上訴人既未施
        作系爭清算表項次1之「RC結構工程B1、B2」部分，亦
        未進行此部分工程之清理、檢修及保固，自不得請求上
        訴人給付此部分之工程款。
　　⑶、系爭清算表項次2-1「B2F-RF照明工程」、項次2-2「B2F
        -RF盤對盤電源配置、盤對設備電源設置」、項次2-3「
        B2F-RF燈電、弱電線槽」、項次3之「南側車道RC預埋
        管路」、項次4之「西側車道燈RC預埋管路」、項次5之
        「B2置料區圍籬」、項次6之「B2管架」、項次7之「B2
        噴漆預置場」、項次8之「B2-3F空壓機用管」部分：
　　　①參諸證人李想於本院證稱：系爭清算表項次2-1、2-2、2
        -3是伊任內預計要發包，但沒有發包，原因是當時雖然
        伊等只有一家轉包商即被上訴人，但伊等已經數月沒有
        從中華電信計價請款，所以不敢發包；下方記載南側車
        道、西側車道等工程部分，伊就不知情等語（見本院卷
        一第244頁）。可見系爭清算表項次2-1、2-2、2-3，上
        訴人並未發包予被上訴人施作，要非兩造承攬契約之範
        圍，被上訴人自無從請求上訴人給付此部分之工程款。
        　
　　　②參以被上訴人於107年1月間即離場，上訴人並於107年1
        月25日終止兩造承攬契約，業如前述。則上訴人與中華
        電信於107年3月1日始簽訂之辦理專案建置契約書所附
        「工程各階段作業細目表」、「詳細工資價目表」（見
        本院卷一第271-358頁），乃上訴人與中華電信間承攬
        契約之規範，其上工項與系爭清算表工項之記載明顯不
        同，無從比對援引，亦有卷附中華電信企業客戶分公司
        109年2月21日企服四字第1090000060號函可參（見本院
        卷一第269-358頁），實難證明系爭清算表項次2－1、2－
        2、2－3，及項次3至8部分，均為兩造承攬契約之範疇，
        且被上訴人已施作完成，並經中華電信查驗簽核，及上
        訴人驗收合格，而得計價請款。
　　　③又被上訴人提出之工地照片（見本院卷二第269-367頁）
        ，僅可見被上訴人工程項目之告示牌及現場狀況，無法
        證明被上訴人實際施作之內容及數量為何，亦未見中華
        電信人員入鏡，顯然未經中華電信人員查驗簽核，亦如
        前述。而被上訴人提出之工程估驗請款明細表（見本院
        卷二第139-168頁），僅為被上訴人施作系爭工程前所
        預估之請款比例，仍須被上訴人實際施作後，並經並經
        中華電信查驗簽核，且經上訴人對圖查驗，始得計價付
        款，且請款時無需檢附該工程估驗請款明細表等情，亦
        據證人即被上訴人之工地主任陳致光證述在案（見本院
        卷二第253-255頁）。是此等工地照片及工程估驗請款
        明細表，亦無法證明系爭清算表項次2－1、2－2、2－3，
        及項次3至8部分，為兩造承攬契約之範圍，被上訴人已
        施作完成，並經中華電信查驗簽核，且經上訴人驗收合
        格，而得計價請款。　　　
　　　④綜上，系爭清算表項次2-1、2-2、2-3部分，上訴人並未
        發包予被上訴人施作；而系爭清算表項次3至8部分，亦
        難認屬兩造承攬契約之範圍；被上訴人復未證明系爭清
        算表項次2－1、2－2、2－3，及項次3至8部分，其已施作
        完成，並經中華電信查驗簽核，且經上訴人驗收合格，
        而得計價請款。故被上訴人請求上訴人給付系爭清算表
        項次2－1、2－2、2－3，及項次3至8部分之工程款，亦非
        有理。　　　　　
　  ⑷、系爭清算表項次9之「本工保留款3%」部分：
　　　①系爭工程第1期至第6期部分（與系爭清算表所列項次工
        程無涉），被上訴人均已施作完成，並經中華電信查驗
        簽核，且經上訴人驗收合格，而給付工程款合計575萬2
        453元等情，有卷附系爭估驗計價單及統一發票可稽（
        見原審卷一第12-37頁、第88-100頁），並為兩造所不
        爭執（本院卷一第165-166頁、第222頁）。惟上訴人於
        107年1月25日終止兩造承攬契約，則系爭工程第1至6期
        之保留款共計8萬3623元（計算式：15876＋13616＋3404＋
        16909＋16909＋16909＝83623），既經兩造於系爭估驗計
        價單中核對確認（見原審卷一第10頁、第88-93頁），
        已無保留必要，上訴人自應給付。故被上訴人依據兩造
        承攬契約，請求上訴人給付系爭工程第1至6期之保留款
        共計8萬3623元，洵屬有據。
　　　②至於系爭工程第7期（即106年12月）之保留款1萬8754元
        部分，因該期工程（即系爭清算表項次10之「12月本工
        程(未付)」部分），未經中華電信查驗簽核，亦未經上
        訴人驗收合格，難認被上訴人已施作完成，並依債之本
        旨提出給付，而不得計價請款等情，業如前述。故被上
        訴人依兩造承攬契約，請求上訴人給付系爭清算表項次
        9「本工保留款3%」中第7期保留款1萬8754元，即非有
        理。
　　⑸、又被上訴人於系爭工程施作前，向上訴人借款100萬元，
        其已於106年11月10日自應給付之工程款中扣抵10萬元
        ，尚欠上訴人90萬元等情，為被上訴人所自陳（見原審
        卷一第8頁）。則被上訴人依據兩造承攬契約，得請求
        上訴人給付系爭工程第1至6期之保留款共計8萬3623元
        ，經扣除其對於上訴人之欠款90萬元後，已無餘款可供
        請求。故被上訴人依兩造承攬契約法律關係，請求上訴
        人給付281萬2954元，洵非有理。　　
　㈡、又被上訴人依兩造承攬契約法律關係，請求上訴人給付281
      萬2954元，既非有理；則其餘被上訴人是否尚積欠上訴人
      借款債務260萬1635元，可否抵銷等爭點，已毋庸審究。
五、綜上所述，被上訴人依兩造承攬契約法律關係，請求上訴人
    給付281萬2954元，及自107年5月5日起至清償日止，按年息
    5%計算之利息部分，為無理由，不應准許。原審為上訴人敗
    訴之判決，自有未洽。上訴意旨指摘原判決不當，求予廢棄
    改判，為有理由，爰由本院廢棄改判如主文第2項所示。
六、本件事證已明，兩造其餘攻擊防禦方法及所舉證據，核與本
    件判決結果不生影響，爰不再逐一論列，併此敘明。
七、據上論結，本件上訴為有理由。爰判決如主文。
中　　華　　民　　國　　110 　年　　8 　　月　　25　　日
  　　　　　　　　民事第九庭  
  　                    審判長法  官  楊絮雲   
                              法  官  張宇葭
                              法  官  郭顏毓
正本係照原本作成。
如不服本判決，應於收受送達後20日內向本院提出上訴書狀，其
未表明上訴理由者，應於提出上訴後20日內向本院補提理由書狀
（均須按他造當事人之人數附繕本）上訴時應提出委任律師或具
有律師資格之人之委任狀；委任有律師資格者，另應附具律師資
格證書及釋明委任人與受任人有民事訴訟法第466條之1第1項但
書或第2項所定關係之釋明文書影本。如委任律師提起上訴者，
應一併繳納上訴審裁判費。
中　　華　　民　　國　　110 　年　　8 　　月　　25　　日

    　　　　　　　　　　　　　書記官  馬佳瑩